【裁判字號】    99,易,788
【裁判日期】    991116
【裁判案由】    詐欺等
【裁判全文】
臺灣高雄地方法院刑事判決               99年度易字第788號
公  訴  人  臺灣高雄地方法院檢察署檢察官
被      告  己○○
上列被告因詐欺等案件，經檢察官提起公訴（98年度偵字第1732
3 號），本院判決如下：
    主  文
己○○犯附表編號1 、9 、10侵占罪，各處如附表編號1 、9
、10所示之刑。又犯附表編號2 至8 詐欺柒罪，各處如附表編號
2 至8 所示之刑。共計拾罪。應執行有期徒刑貳年陸月。其餘被
訴詐欺罪部分無罪。
    事  實
一、
  (一)己○○與庚○○間曾有珠寶買賣生意上之往來，惟己○○明
    知其於民國96年間因資金缺口而衍生龐大債務，急需現金周
    轉，已無力償還借款，竟仍意圖為自己不法之所有，而為下
    列侵占、詐欺之行為：
  1.己○○於96年8 月間，以中國大陸經濟起飛，大陸民眾對於
    鑽石、珠寶需求量極大為由，去電向庚○○詢問其是否有意
    將閒置珠寶轉賣變現，庚○○乃分別於同年8 月15日將珠胸
    針1 個、鑽戒1 只、玉墜1 個、珠胸針1 個、寶石墜子1 個
    、白珠耳環1 對及於同年8 月17日將白珠墜子1 個、玉墜1
    個、壁璽1 個等9 件珠寶交付己○○由其代為出售，詎己○○於取得得上開珠寶後，竟意圖為自己不法之所有，易持有
    為所有，而將上開珠寶予以侵占入己，且於數日後交付票號
    519552號、發票日期96年8 月20日、面額新臺幣（下同）84
    萬本票予庚○○為擔保，佯稱：所交付之9 件珠寶中已有8
    件經不詳名稱之商家出價83萬2000元購買等語，再於數日後
    又交付庚○○1 紙，票號XA0000000 號、發票日期為同年9
    月30日，面額89萬元，以第一商業銀行為付款人之支票以為
    給付，然上開支票於同年10月初即遭退票，而其先前所簽發
    之面額84萬元之本票屆期亦未兌現。
  2.己○○復於同年8 月20日，以急需現金周轉為由，簽發票號
    519551號、發票日期96年8 月20日，面額35萬元本票1 紙為
    擔保，且保證1 個月後償還票款之方式，向庚○○調現，致
    使庚○○陷於錯誤，而允諾借款，並交付35萬元現金予己○○；詎上該本票事後亦無法兌現，而己○○則逃逸無蹤，庚○○始知受騙。
  (二)緣乙○○於92年間經由親友介紹因而認識己○○，並向己○○購買珠寶2 次；惟己○○於95年間，明知其資金缺口龐大
    ，急需現金周轉，竟意圖為自己不法之所有，以下列所示之
    詐騙時間及手法，而向乙○○詐騙如下之財物：
  1.己○○明知所兜售之鑽石為人工合成鑽，仍於95年7 月24日
    至高雄市三民區○○○路504 號乙○○居所，佯稱該人工合
    成鑽為真鑽之方式，向乙○○兜售2 顆重達1 克拉人造合成
    鑽石，致乙○○因而陷於錯誤，而於同日買受之，並交付20
    萬元予己○○；惟乙○○買受後，發現該2 顆買得之鑽石大
    小不一，遂向己○○表示希望更換為一致之大小；己○○復
    於96年8 月8 日向乙○○佯稱另一客戶願以11萬5000元之代
    價買回較小顆之鑽石，並請乙○○提供銀行帳戶供匯款，以
    此方式取信於乙○○；詎己○○屆期並未依約匯款，遲至96
    年10月30日，始再持1 顆冒充1 克拉之裸鑽之人工合成鑽抵
    償上述積欠金額。
  2.己○○復於96年10月30日，以佯稱人工合成鑽為真鑽之方式
    ，持另1 顆人工合成鑽石冒充1.5 克拉之天然鑽石墜鍊向乙○○兜售，使乙○○誤信該人工合成鑽為真鑽，而以16萬元
    價格向其購買。
  3.己○○又於96年11月9 日，向乙○○佯稱：伊有客戶被倒帳
    而將一批珠寶質押於當鋪，即將遭到拍賣，請乙○○出資98
    萬元贖回該批珠寶，待其將該批珠寶出售後，得款將全數歸
    乙○○所有云云，致乙○○因而陷於錯誤，再將98萬元現款
    交付予己○○。數日後，己○○再向乙○○佯稱該批珠寶已
    以135 萬元代價出售予不詳之人，而交付發票日期為96年12
    月25日，面額為135 萬元，票號AL0000000 號以玉山銀行為
    付款人之支票予乙○○。嗣乙○○屆期提示該支票，竟遭退
    票。
  4.己○○再於96年11月5 日，再向乙○○佯稱：欲向他人贖回
    1.5 克拉鑽石墜子1 個、1 克拉鑽戒2 只及馬眼鑽裸石1 顆
    ，若乙○○願意出資，則贖回珠寶出售後之獲利將由2 人均
    分云云，使乙○○陷於錯誤，再交付35萬元現款予己○○。
    詎己○○事後僅將其中1 顆馬眼鑽裸石交付予乙○○，而未
    交代其餘金錢及鑽石之去向。
  5.己○○另於96年11月22日向乙○○佯稱：欲贖回南洋珠10顆
    及藍寶石戒指1 枚，若該批珠寶贖回復出售後，獲利金額將
    由2 人均分云云，使乙○○陷於錯誤，乃將16萬5000元（將
    上述馬眼鑽裸石作價12萬5000元支付己○○抵付出資額）交
    付予己○○。詎己○○事後亦拒未交代金錢及該珠寶之去向
    。
  6.己○○又再於96年12月10日，以佯稱偽鑽為真鑽之方式，向
    乙○○兜售人工合成鑽1 只，使乙○○陷於錯誤，誤認該偽
    鑽為真鑽，而以9 萬元向己○○購買。
    嗣乙○○因上開票款未獲兌現、買受之鑽石又經鑑定為人工
    合成鑽，始知受騙。
  (三)緣己○○原積欠戊○○125 萬元債務，經戊○○與己○○協
    調，委由己○○為其銷售重約130 克拉祖母綠寶石1 顆，並
    約定售出價額中之200 萬元歸戊○○所有，若有剩餘則歸由
    己○○取得，並以此方式清償積欠戊○○之債務。嗣戊○○
    即於同年11月28日，在高雄市○○○路216 號之辦公室內將
    上開祖母綠1 顆交付己○○，委由其出售。詎己○○取得該
    顆寶石後，竟意圖為自己不法之所有，易持有為所有而加以
    侵占入己，並拒不返還。
  (四)丙○○於97年10月28日，將其所有之珠寶一批（含黑珠戒子
    、紅K 碎鑽戒指、黑珠項鍊及紅K 碎鑽手鍊各1 件）以掛號
    郵寄方式，送達交付予己○○，委託其代為銷售。己○○收
    受該批珠寶後，於98年1 月間出售予不詳姓名之人而得款14
    萬元後，竟意圖為自己不法之所有，僅於98年1 月9 日匯款
    1 萬元至丙○○第一商業銀行虎尾分行帳戶後，即拒不交付
    其餘變賣款項，而以此方式，易持有為所有而侵占託售珠寶
    之變賣金額共13萬元。
五、案經被害人庚○○、乙○○、戊○○、及丙○○訴由臺灣高
    雄地方法院檢察署檢察官偵查起訴。
    理  由
壹、有罪部分
一、本判決後述所引用之證據資料，縱有傳聞證據，而無刑事訴
    訟法第159 條之1 至第159 條之4 或其他規定之傳聞證據例
    外情形，亦因檢察官、被告或同意可作為證據使用，或未聲
    明異議，依刑事訴訟法第159 條之5 第1 項、第2 項之規定
    ，本院審酌該證據作成之情況，認為適當，應得為證據。
二、訊據被告對上開侵占及詐欺被害人庚○○、乙○○、戊○○
    及丙○○之珠寶及現款之事實均坦承不諱（見本院二卷第54
    頁），核與告訴人庚○○、乙○○、戊○○及丙○○分別於
    警詢、偵訊及本院審理時證述之情節相符（見97年度他字第
    6562號卷< 下稱偵2 卷> 第15至第16頁、97年度他字第1870
    號卷< 下稱偵4 卷> 第43頁至第46頁、97他字第4306 號 卷
    < 下稱偵6 卷> 第16至第18頁、第27至第28頁、警卷第1 至
    第3 頁），並有、己○○交予庚○○之珠寶收據清單、編號
    519551、519552本票影本、第一銀行XA0000000 號支票影本
    （見偵2 卷第5 頁至第7 頁）、乙○○向己○○購買珠寶之
    明細單影本、票號AL0000000 號支票影本、珠寶照片、魏思
    凱珠寶鑑定顧問有限公司於97年2 月12日出具之鑑定意見書
    （見偵4 卷第6 至第18頁）、綠寶石照片、2007年9 月21書
    立之字條、2007年11月30日書立之切結書（見偵6 卷第7 、
    8 、10頁）、己○○交付予丙○○之珠寶收據清單、丙○○
    第一銀行帳號00 000000000號存摺交易明細影本、己○○與
    丙○○於98年10月15日簽立之分期付款日期書（見警卷第10
    頁至第12頁、第15頁）在卷可稽，足認被告此部分所涉犯詐
    欺及侵占之任意性自白核與事實相符，事證已臻明確，犯行
    洵堪認定。
三、核被告己○○就犯罪事實一（一）1 、犯罪事實一（三）及
    犯罪事實一（四）部分（即附表編號1 、9 、10），係犯刑
    法第335 條第1 項侵占罪；就犯罪事實一（一）2 及犯罪事
    實一（二）1 至6 部分（即附表編號2 至8 ），均係犯行法
    第339 條第1 項詐欺罪，又上開各行為間，犯意互殊、行為
    各別，均應予分論併罰。審酌被告正值青壯，不思進取，僅
    因資金缺口即向被害人庚○○、乙○○、戊○○、及丙○○
    等分別行詐欺及侵占，庚○○因而受有所交付珠寶（相當於
    89萬元）及35萬元之損害、乙○○則受有共194 萬5000 元
    （20萬+16 萬、+98 萬、+35 萬+16.5 萬+9萬）之損害、戊○○則受有祖母綠寶石1 顆（相當於200 萬元）、丙○○則
    受有13萬元（14萬-1萬＝13萬）之財產損害，及各罪量刑本
    不宜從輕，惟念其無何前科紀錄，有臺灣高等法院被告前案
    紀錄表在卷可稽，暨其犯後尚能坦承上開犯行及已於998 年
    3 月9 日及99年10月26日分別賠償庚○○2 萬元及5000元（
    見本院二卷第62頁、第84頁）；及於97年5 月20日、98年3
    月10日分別賠償乙○○5 萬元及17萬6 千元（見本院二卷第
    57頁、偵4 卷第97頁至第98頁）等其他一切情狀，爰量處如
    附表所示之刑；再依刑法第51條第5 款係採限制加重原則而
    非累加原則，暨斟酌被告所犯本案各罪之態樣相似、時點接
    近及其所犯共計10罪等情，定應執行刑為有期徒刑2 年6 月
    ，以資儆懲。
貳、無罪部分
一、公訴意旨另以：被告己○○與甲○○○間素有珠寶買賣往來
    ，惟己○○於取信於甲○○○後，竟意圖為自己不法之所有
    ，於95年12月8 日前往甲○○○位於高雄市○○○路342 號
    住處，向甲○○○訛稱：有一批珠寶待售，使施洪明珠陷於
    錯誤，允諾買其中數顆寶石，並簽發以楊芬釵為見證人之契
    約書及交付面額各為83萬元之支票2 紙（票號HS0000000 號
    及HS0000000 號，付款人為中國國際商業銀行）予己○○。
    詎己○○事後並未依約交付出售之寶石，反持票號
    HS0000000 號支票（下稱系爭支票）向蔡宗吉借調現金；嗣
    經施洪明珠受蔡宗吉追索票款始知受騙，惟甲○○○恐遭受
    損害，遂未將票款存入其甲存帳戶內，而遭持票人蔡宗吉持
    系爭支票向高雄地院提起給付票款之訴訟，甲○○○因而受
    敗訴確定，並受有83萬元之損害，因認被告此部分亦涉犯詐
    欺罪嫌云云。
二、按犯罪事實應依證據認定之，無證據不得認定犯罪事實；又
    不能證明被告犯罪或其行為不罰者應諭知無罪之判決。刑事
    訴訟法第15 4條第2 項、第301 條第1 項分別定有明文。次
    按認定不利於被告之事實，須依積極證據，苟積極證據不足
    為不利於被告事實之認定時，即應為有利於被告之認定，更
    不必有何有利之證據；犯罪事實之認定，應憑真實之證據，
    倘證據是否真實尚欠明確，自難以擬制推測之方式，為其判
    斷之基礎；刑事訴訟上證明之資料，無論為直接或間接證據
    ，均須達於通常一般之人均不致有所懷疑，而得確信其為真
    實之程度，始得據為有罪之認定，若其關於被告是否犯罪之
    證明未能達此程度，而有合理懷疑之存在，致使無從形成有
    罪之確信，根據「罪證有疑，利於被告」之證據法則，即不
    得遽為不利被告之認定（最高法院30年上字第816 號、53年
    台上字第656 號、76年台上字第4986號判例參照）；再按，
    刑法第339 條詐欺罪之成立，以意圖為自己或第三人不法所
    有，以詐術使人將本人或第三人之物交付，或得財產上不法
    之利益或使第三人得之。所謂以詐術，必須被詐欺人因詐術
    而陷於錯誤，若其所用之方法，不能認為詐術，亦不致使人
    陷於錯誤，即不構成該罪（最高法院46年臺上字第260 號判
    例參照）。
三、公訴意旨認被告犯詐欺罪，無非以證人即告訴人甲○○○之
    證述、買賣契約、HS0000000 號支票影本及退票理由單，本
    院民事庭97年度簡上字第192 號判決為主要論據。
四、惟訊據被告己○○堅詞否認有何詐欺犯行，並辯稱：伊未與
    甲○○○約定以166 萬元為代價賣一批珠寶給甲○○○，伊
    係因向甲○○○借支票而取得票號HS0000000 號及HS000000
    0 號支票，且伊是先向甲○○○借95萬元的票並拿給蔡宗吉
    後，因伊無力給付該票款，造成上開95萬元支票跳票之後，
    甲○○○為了取得貸款資格而同意再開立系爭83萬元支票以
    換回該95萬元票，故所開立之兩張83萬元支票均非為與甲○○○為買賣珠寶而開立者等語。經查：
  (一)被告固與甲○○○已有10多年珠寶交易之往來，甲○○○亦
    曾借95萬元支票予被告作為周轉等情，業據被告供明在卷，
    核與甲○○○於偵訊時證述相符（見98他字第881 號卷<下
    稱偵8 卷> 第37頁），是此部分之事實，應可確認，合先敘
    明。
  (二)甲○○○雖到庭證稱：該2 張83萬元的票是為了買珠寶而開
    立，與95萬元之票無關云云（見本院二卷第73頁反面）；惟
    證人即系爭支票之持票人蔡宗吉已經偵訊證稱：伊與己○○
    是經朋友介紹而有借貸關係，伊曾收受己○○所交付、由甲○○○所開立之95萬元支票，然該支票嗣後跳票，甲○○○
    始又開立83萬元之本票跟伊換票（即95萬元支票），而己○○因有拿現金補（上開2 紙票據）差額，伊才願意換票等語
    （見偵4 卷第92至第93頁），核與證人即上開買賣契約之見
    證人楊芬釵於偵訊時證稱：伊與己○○去甲○○○家裡，甲○○○的先生說再開1 張83萬元的票，叫己○○去換回來（
    指95萬元支票），己○○及甲○○○說一定要用83萬元的票
    把95萬元的票換回來，不然貸款很難貸，伊不知道中間發生
    何事，只知道那天有開另1 張票去換票等語（見偵4 卷第93
    至第94頁）及甲○○○於偵訊時證稱：伊拿回95萬元支票後
    用以撤銷跳票等語（見偵8 卷第38頁）大致相符。是蔡宗吉
    既為系爭支票持票人、楊芬釵為買賣契約見證人，其2 人均
    與甲○○○間均無怨隙，當無甘冒偽證罪責而設詞訛陷之理
    ，是甲○○○為確保貸款資格方開立系爭83萬元支票以換回
    前開95萬元支票，而被告收受系爭83萬元支票之目的亦係在
    換回前開95萬元之票等情，應堪認定，故證人甲○○○上開
    證述內容實核與證人蔡宗吉及楊芬釵前開之證述內容相違，
    自不足採。
  (三)至己○○與甲○○○所簽立之95年12月8 日買賣契約內雖載
    有：甲○○○95年12月8 日交付95年12月10日HSO000000 0
    拾參萬支票及95年12月10日HSO000000 0拾參萬支票予己○○，若甲○○○未於7 日內取得契約內所書明之珠寶，己○○應歸還系爭支票等情。惟系爭支票之發票日為96年3 月10
    日，此有系爭支票影本在卷可參（見偵8 卷第3 頁），核與
    上開買賣契約內所載之95年12月10日，2 者期間已有相當之
    日期差距，是上開買賣契約簽署之目的是果為買賣珠寶所簽
    立，則已有疑義。況證人楊芳釵於偵訊時證稱：開立系爭支
    票之目的在換票等語，已如前述，核與甲○○○於本院審理
    時亦證稱：因為己○○要拿95萬元支票去換票才簽這份買賣
    契約書等語（見本院二卷第72頁反面）相符；故自難執上開
    買賣契約之內容作為被告涉有甲○○○買賣珠寶之詐欺依據
    。
  (四)綜上所述，被告收受系爭83萬元之票之目的在取回前開甲○○○所簽發之95萬元支票，則尚難憑此推認被告於收受票號
    HSO414628 號及HSO414629 號支票時，即具詐欺之不法意圖
    ；此外，復查無其他積極證據足資證明被告此部分有何其他
    詐欺犯行，被告被訴此部分之詐欺罪嫌，自應另為無罪之諭
    知。另告訴人甲○○○因出借系爭支票而受有財物上之損失
    ，則應另循民事程序請求，附此敘明。
據上論斷，應依刑事訴訟法第299條第1項前段、301條第1項、刑
法第335條第1項、第339條第1項、第51條第5款，判決如主文。
本案經檢察官丁○○到庭執行職務。
中    華    民    國    99    年    11    月    16    日
                  刑事第二庭    審判長法  官   李政庭
                                      法  官   施盈志
                                      法  官   陳航代
以上正本證明與原本無異。
如不服本判決應於收受送達後10日內向本院提出上訴書狀，並應
敘述具體理由；如未敘述上訴理由者，應於上訴期間屆滿後20日
內向本院補提理由書（均須按他造當事人之人數附繕本）「切勿
逕送上級法院」。
中    華    民    國    99    年    11    月    16    日
                                      書記官   林慧君
附表
┌───┬─────┬─────────────────┐
│ 編號 │犯罪事實欄│ 主文欄（宣告刑）                 │
├───┼─────┼─────────────────┤
│ 1    │一（一）1 │己○○犯侵占罪，處有期徒刑捌月。  │
├───┼─────┼─────────────────┤
│ 2    │一（一）2 │己○○犯詐欺罪，處有期徒刑陸月。  │
├───┼─────┼─────────────────┤
│ 3    │一（二）1 │己○○犯詐欺罪，處有期徒刑陸月。  │
├───┼─────┼─────────────────┤
│ 4    │一（二）2 │己○○犯詐欺罪，處有期徒刑陸月。  │
├───┼─────┼─────────────────┤
│ 5    │一（二）3 │己○○犯詐欺罪，處有期徒刑壹年。  │
├───┼─────┼─────────────────┤
│ 6    │一（二）4 │己○○犯詐欺罪，處有期徒刑陸月。  │
├───┼─────┼─────────────────┤
│ 7    │一（二）5 │己○○犯詐欺罪，處有期徒刑陸月。  │
├───┼─────┼─────────────────┤
│ 8    │一（二）6 │己○○犯詐欺罪，處有期徒刑肆月。  │
├───┼─────┼─────────────────┤
│ 9    │一（三）  │己○○犯侵占罪，處有期徒刑壹年。  │
├───┼─────┼─────────────────┤
│ 10   │一（四）  │己○○犯侵占罪，處有期徒刑肆月。  │
└───┴─────┴─────────────────┘
附錄本案論罪科刑法條
中華民國刑法第335條（普通侵占罪）
意圖為自己或第三人不法之所有，而侵占自己持有他人之物者，
處 5 年以下有期徒刑、拘役或科或併科 1 千元以下罰金。
前項之未遂犯罰之。
中華民國刑法第339條（普通詐欺罪）
意圖為自己或第三人不法之所有，以詐術使人將本人或第三人之
物交付者，處 5 年以下有期徒刑、拘役或科或併科 1 千元以下
罰金。
以前項方法得財產上不法之利益或使第三人得之者，亦同。
前二項之未遂犯罰之。

司法院資訊處製作；財團法人民間司法改革基金會備份。
